行　政　法　院　判　決　　　　　　　　　　　　　八十八年度判字第三九三七號
　　原　　　告　丙○○
　　訴訟代理人　乙○○
　　原　　　告　甲○○
　　被　　　告　台中縣政府
右當事人間因土地重劃事件，原告不服內政部中華民國八十七年八月三十一日台（八
七）內訴字第八七○四五三八號再訴願決定，提起行政訴訟，本院判決如左︰
　　主  文
原告之訴駁回。
　　事  實
緣被告於民國八十二年十一月二十六日以府工都字第二八五九六八號公告發布實施「
擬定豐原都市○○○○路兩側（原綠十九用地）細部計畫案」，案內將原綠十九用地
變更為住宅區，並指定該區應以市地重劃方式辦理開發，其範圍：東以原有住宅區為
界，西至今日市場及原有住宅區○○○○○路及原有住宅區為鄰，北至圓環南路。嗣
該區土地所有權人陳益昌等十人以前開細部計畫範圍為自辦重劃區範圍，依勵土地
所有權人辦理市地重劃辦法第七條第一項規定，於八十四年七月四日向被告申請成立
台中縣豐原市自辦市地重劃籌備會，經被告八十四年七月三十一日府地劃字第一九一
三八五號函復同意備查。該籌備會旋即於八十五年二月二十六日向被告申請核定自辦
市地重劃範圍，被告以八十五年四月十日府地劃字第八二三二八號函復：「．．．二
、．．．同意照辦，並核定重劃區名稱為：『台中縣豐原市自辦市地重劃區』，．．
．。」原告不服，提起訴願、再訴願，均遭決定駁回，遂提起行政訴訟，茲摘兩造
訴辯意旨於次：
原告起訴意旨略謂：一、依勵土地所有權人辦理市地重劃辦法（下稱該辦法）第二
條後半段及市地重劃實施辦法第七條第三款之規定，重劃地區範圍邊界於有計畫道路
之情形下應以計畫道路中心線為界，而該自辦市地重劃區之重劃範圍東界竟以原有住
宅區為界，無視東界業已有寬十二米之計畫道路；如依該款但書規定將道路全寬納入
重劃區，惟其東界於成功路以西將道路全寬（十二米）納入重劃區（以原有住宅區為
界），而其東界於成功路以東卻以十二米寬之計畫道路中心線為界（亦即緊鄰另一半
之計畫道路計六米寬，而非以原有住宅區為界），前後矛盾，並與其重劃計畫書所載
「東：以原有住宅區為界」之述不符，顯已違法。被告之答辯書以市地重劃實施辦
法第七條第二項為由答辯，台灣省政府及內政部亦據此為由駁回訴願、再訴願。惟查
前項條文之適用係以「都市計畫指定整體開發之地區」為前提，而本「擬定豐原都市
○○○○路兩側（原綠十九用地）細部計畫書」並無指定「整體開發地區」之文字，
前提既不符合，不論是否以重劃方式開發或以區段徵收等其它方式開發，概無前項條
文適用之餘地，台灣省政府及內政部不察於此，遽將訴願及再訴願駁回，令人遺憾；
而被告行政處分之違法，亦顯而易見。二、縱使被告能夠提出積極證據證明都市計畫
明文「指定」本自辦市地重劃區為「整體開發之地區」而適用前款條文，惟重劃範圍
東界於成功路以東（以十二米寬之計畫道路中心線為界）與其重劃計畫書所載「東：
以原有住宅區為界」仍然不符。而自辦市地重劃計畫書之重劃範圍東界（以原有住宅
區為界）及南界（以大明路及原有住宅區為鄰），明顯地與都市計畫細部計畫之範圍
東以住宅區為界，南臨大明、西勢路有所不同，絕非被告答辯書所稱「在經邀集相關
單位共同會勘後在兩者即都市計畫及市地重劃範圍四至相同情形下」一句話所能解釋
，試問都市計畫細部計畫南界之「西勢路」與自辦市地重劃計畫書南界相對應部分「
原有住宅區」相同嗎﹖稍有常識者都知不相同。兩者範圍既明顯不同，被告之行政處
分顯已違法。三、依法令規定被告於同意照辦該自辦市地重劃範圍之原處分「前」即
須對該自辦市地重劃範圍內公有土地管理機關（本案包括財政部國有財產局）有無具
體利用或處分計畫且有無報經權責機關核定者得到該管理機關之明確回文，以憑判定
是否存有勵土地所有權人辦理市地重劃辦法（下稱該辦法）第十九條第二款之情形
並據以作原處分為同意核定或不予核定。被告違反此一規定，其答辯書理由第二點自
承遲至為原處分同意照辦該自辦市地重劃區籌備會申請核定自辦市地重劃範圍乙案時
，始於原處分函同函告知財政部國有財產局台灣中區辦事處該縣府已同意核定該自辦
市地重劃範圍及區內已登記公有土地除已有具體利用或處分計畫，且報經權責機關核
定者外應一律參加重劃，該函告知財政部國有財產局台灣中區辦事處僅證明被告遵照
該辦法第二十一條規定，並無補於該縣府已違反該辦法第十九條第二款規定之事實；
被告遲至八十五年十月四日八五府地劃字第二五五五一○號再度函知財政部國有財產
局之作為（距其前述原處分已過近半年之後）徒然暴露出被告自知原處分已違反法令
規定，意圖事後補救，惟已與法令規定主管機關所為重劃範圍行政處分核定與否「前
」應行審查事項有所不符，其事後作為適更足以證明被告早已違反該辦法第十九條第
二款規定之事實，且被告對其違法事實亦自知甚明。被告答辯書理由第二點又將該辦
法第十九條第二款規定（主管機關所為重劃範圍行政處分核定與否「前」應先行審查
事項）與第二十一條規定（主管機關核定重劃範圍「後」相關公有土地之配合參加重
劃及主管機關對公有土地管理機關之告知義務）混為一談，意圖將焦點轉移至公有土
地是否參加重劃及參加意願以掩飾被告早已違反該辦法第十九條第二款規定之事實。
台灣省政府及內政部亦附從被告之說法，將本行政訴訟標的之原處分即被告審查時應
適用之法條（該辦法第十九條第二款）與無關之法條（該辦法第二十一條）混為一談
，將焦點轉移後再以不相干之理由將訴願及再訴願駁回，令人遺憾。四、被告答辯狀
理由第一點所引內政部八十三年五月六日台（八三）內地字第八三七七四五六號函依
內政部所編列之提要係指都市計畫僅規定以市地重劃方式開發，而無特別規定時，應
依現行市地重劃有關規定辦理；都市計畫如有特別規定公共設施之負擔時，應確實依
都市計畫規定辦理。其目的乃在落實都市計畫內有特別規定公共設施之負擔之實施，
並避免加重政府取得及興闢公共設施用地之負擔，是以該函重點乃在應確實依都市計
畫所特別規定公共設施之負擔加以辦理，與本行政訴訟案之標的（自辦市地重劃範圍
核定之行政處分）及相關法律條文是否適用本案之爭執焦點（本案是否為「都市計畫
指定整體開發之地區」）並不相關，被告引用該函顯有混淆視聽，誤導焦點之嫌。五
、按關於人民權利義務者應以法律定之，為中央法規標準法第五條所明定。本案（自
辦市地重劃範圍之核定）事涉人民私有土地財產權益，自應審究其是否確實遵循相關
法律及依法律授權訂定之命令，方符合憲法第十五條對人民之財產權應予保障之本意
。本案顯無內政部前函（既非法律又依法律授權訂定之命令）適用之餘地。而法律及
命令既關係人民私有財產權，其制定及解釋應遵守嚴謹、明確與一貫之原則，方能保
障人民權益。本案爭執焦點首在於被告能否舉證本案都市計畫細部計畫書確已指定為
「整體開發之地區」。被告之答辯狀既然無法舉證本案都市計畫細部計畫書內確有指
定「整體開發地區」之文字，即不符合市地重劃實施辦法第七條第二項適用之前提（
都市計畫指定整體開發之地區），自然並無前項條文適用之餘地，被告訴願答辯書以
此理由為其原處分違反前項條文第一項第三款辯護，台灣省政府及內政部亦以此理由
遽將訴願及再訴願駁回，無視其根本不符合該項條文適用之前提，皆為違法之處分及
決定，其理甚明。六、依被告答辯狀理由第二點所言：「即為市地重劃實施辦法第七
條：「都市計畫指定整體開發之地區．．．」之意旨者，．．．。被告據上及前開內
政部函示意旨予以核定範圍自無不合」，原處分皆依其主觀推測認定之法令及內政部
函示之「意旨」而行，而非依法令之明文規定，惟要適用市地重劃實施辦法第七條第
二項，都市計畫細部計畫書除首須指定「整體開發地區」，細部計畫書內另須明定以
「市地重劃」方式開發，一切以白紙黑字，嚴謹明確記載為準，並無被告主觀認定「
意旨」之餘地，否則人民之合法權益恐如風中柳絮，隨被告對法令「意旨」之任意認
定解釋起舞，毫無保障可言。人民之法定權益遭被告認定之「意旨」意圖剝奪殆盡，
早有前例。被告八十七年二月二十三日八七府地劃字第二八八二七號訴願答辯書事實
及理由第一點將訴願法第一條任意解釋為僅行政處分之相對人得為訴願主體，又將訴
願法第九條解釋為「須自核准範圍之次日起三十日內提起訴願」，亦即將該條文所規
定之三十日訴願期間之起算日由行政處分書或決定書「達到」之次日任意解釋為行政
處分作成之次日。如依被告之解釋，則未受原處分之送達者（法律上之利害關係人但
非行政處分之相對人），其依法自知悉行政處分內容時起算三十日訴願期間之提起訴
願之權利，將因訴願主體不適格及已逾越行政處分作成之三十日之訴願期限而遭剝奪
殆盡。另被告還煞有其事地引用早經行政法院八十一年六月宣告不再援用為判例之三
十六年判字第十三號判例作為訴願答辯書理由。被告為一堂堂政府機關，無法循正道
舉正理為其行政處分辯護，卻大量提供扭曲法理之解釋及早經宣告不再援用之判例等
不實資訊，意圖誤導上級政府之訴願決定並欺負訴願人等一般人民各項資源（包括資
訊）均處於相對劣勢之地位，人民「頭家」之合法權益在此種「公僕」之「服務」下
，實在危如累卵，朝不保夕，只有期望司法系統能依法公正處斷，以獲得最後的保護
。七、本案爭執焦點之二為被告所核定自辦市地重劃範圍之東界（以原有住宅區為界
）與該自辦市地重劃範圍於成功路以東之東界（以十二米寬之計畫道路中心線為界）
並不相符，被告之答辯狀對此無法答辯。本案爭執焦點之三為被告核定之自辦市地重
劃範圍之東界及南界與都市計畫細部計畫之東界及南界均不相符，被告對原告於起訴
狀對其訴願答辯書之辯詞所提出之質疑，何以「西勢路」與「原有住宅區」這兩個明
顯不同的南界一經被告會勘後就變得相同了呢﹖亦無法針對問題提出答辯，足證被告
自知無言可辯，只得沈默以對，希望行政法院不察，矇混過關。但自辦市地重劃計畫
書所載被告核定之重劃範圍既已不符都市計畫細部計畫書範圍之明文規定，與被告答
辯理由自稱係依都市計畫細部計畫書所定範圍核定之辯詞復自相矛盾，本案之行政處
分及決定應被撤銷，至為明顯。八、本案爭執焦點之四為被告是否於核定重劃範圍前
遵照勵土地所有權人辦理市地重劃辦法（下稱該辦法）第十九條第二款之規定，由
被告之答辯書及答辯狀可知其對早已違反該條款規定之違法事實，被告初則試圖以將
該辦法第十九條第二款及第二十一條混為一談，魚目混珠，經原告等嚴加反駁後，被
告於答辯狀又改口自稱係依據該條款但書「認定」尚無不予核准之情形，惟被告卻對
其認定是否符合該款但書之規定（剔除該部分公有土地後，重劃範圍仍屬完整者）避
而不談。事實上該項但書能否適用本案，首應辨明公有土地坐落於重劃區之相關位置
、地上物現況及其是否坐落於公共設施用地或分配給重劃區土地所有權人之土地或抵
費地上，而不論公有土地之位置、地上物現況及坐落在何種土地之上，對重劃範圍之
完整皆有其影響，並非簡單就可認定。被告於答辯狀忽然改變說法，卻又對其新說法
是否合乎法令規定無法交待，足證其前後兩種辯詞，均不足採，原處分為一違反該辦
法第十九條第二款之違法處分之事實至為明顯，原處分及決定應被撤銷。另原告自始
即認為被告違反該辦法第十九條第二款法令規定為違法，惟被告答辯狀理由第三點竟
將原告訴求扭曲為「另原告以被告．．．，據以核定其申請擬辦範圍失當部分」；將
原告訴求由合於行政訴訟法第一條規定之「違法」行政處分扭曲為不合法提出行政訴
訟之「失當」之行政處分，被告前曾多次扭曲原告等其它訴願案之訴求，今又重施故
技，令人對其行政格調毫無長進之表現，至為遺憾。九、依勵土地所有權人辦理市
地重劃辦法（下稱該辦法）第十九條第四款規定，凡涉及都市計畫檢討變更之事項者
，應不予核准申請擬辦重劃地區範圍。本案所本之「擬定豐原都市○○○○路兩側（
原綠十九用地）細部計畫」（下稱該細部計畫）所劃設之公園面積僅零點三七公頃，
不符內政部八十一年四月二十九日台內營字第八一七九四五二號函修正發布之都市計
畫定期通盤檢討實施辦法（下稱該實施辦法）第十條：「但閭鄰公園每一計畫處所最
小面積不得小於零點五公頃」之規定。十、該細部計畫於八十二年十一月二十九日即
經被告八二府工都字第二八五九六八號函公告實施，距被告八十五年四月十日八五府
地畫字第八二三二八號函同意核定重劃範圍之行政處分早逾二年，並不受該實施辦法
第八條之限制，而循法定程序主動變更違法之都市計畫使其合法，本就是政府機關分
內之責，是以本自辦市地重劃案原行政處分作為時已涉及都市計畫檢討變更之事項者
，至為明顯，依該辦法第十九條第四款規定，應不予核准，被告同意核定重劃範圍之
行政處分顯已違法，應予撤銷。十一、請撤銷原處分及一再訴願決定等語。
被告答辯意旨略謂：一、「為落實都市計畫之實施，並避免加重政府取得及興建公共
設施用地之負擔，都市計畫書如特別訂有應自行開發供區內公共設施用地之規定者，
該管地方政府應於辦理或核准該計畫土地開發時，自應確實依其規定辦理，至都市計
畫之主要計畫或細部計畫書僅規定以市地重劃開發，而無特別規定者，應依現行市地
重劃有關規定辦理」，為內政部八十三年五月六日台（八三）內地字第八三七七四五
六號函示有案，謹先陳明。二、本案被告八十二年十一月二十九日八二府工都字第二
八五九六八號函公告實施「擬定豐原都市○○○○路兩側（原綠十九用地）細部計畫
」案，有關範圍四至及應提供之公共設施用地，依據該都市計畫內容均有明確規定，
即為市地重劃實施辦法第七條：「都市計畫指定整體開發之地區．．．」之意旨，豐
原市成功自辦市地重劃區按上揭都市計畫規定之範圍申請擬辦範圍，並經被告邀集相
關單位實地勘查後，其申請擬辦市地重劃範圍與都市計畫細部計畫範圍相同。被告據
上及前開內政部函示意旨予以核定範圍自無不合，原告指稱該區細部計畫內容並無「
指定整體開發地區」文字，被告引用市地重劃實施辦法第七條：「．．．都市計畫指
定整體開發之地區，其以市地重劃方式開發者，得以都市計畫指定整體開發地區為重
劃地區範圍」違法乙節，應屬誤解。三、另原告以被告未按勵土地所有權人辦理市
地重劃辦法第十九條第二款規定，先行函詢擬辦重劃範圍內公有土地管理機關有無具
體利用或處分計畫，且報經權責機關核定者之情事，據以核定其申請擬辦範圍失當部
分；被告係本主管機關權責依據上揭辦法該款但書：「但剔除該部分公有土地後，重
劃範圍仍屬完整者，不在此限。」認定區內公有土地管理機關即或有勵辦法第十九
條第二款規定者，尚無不予核准之情形，被告並於核定該重劃區範圍時副知財政部國
有財產局：「．．．有關區內已登記公有土地，依照規定除已有具體利用或處分計畫
，且報經權責機關核定者外，應一律參加重劃。」，該管機關既未就上揭函正式函復
被告，當為默示之意思表示，且該管於本重劃區召開會員大會時，均有指派人員以公
有土地之管理代表人身分參加，更足茲證明該管公有土地並無上揭辦法第十九條第二
款規定之情事。四、綜上，原告之訴顯無理由，請判決駁回原告之訴等語。
　　理　由
按市地重劃實施辦法第七條第一、二項規定：「重劃地區範圍應儘量配合都市計畫之
閭鄰單位辦理，其邊界並應依左列原則劃定：一、明顯之地形、地物。二、非屬整個
街廓納入重劃區○○○街廓分配線。三、計畫道路中心線。但路寬在八公尺以下或都
市計畫附帶以市地重劃方式開發者，得將道路全寬納入重劃區。」「都市計畫指定整
體開發之地區，其以市地重劃方式開發者，得以都市計畫指定整體開發地區為重劃地
區範圍。」又勵土地所有權人辦理市地重劃辦法第十九條規定：「籌備會申請擬辦
理重劃地區有左列各款情形之一者，應不予核准。一、．．．二、公有土地管理機關
已有具體利用或處分計畫，且報經權責機關核定者。但剔除該部分公有土地後，重劃
範圍仍屬完整者，不在此限。三、．．．。」本件被告於八十二年十一月二十六日以
府工都字第二八五九六八號公告發布實施「擬定豐原都市○○○○路兩側（原綠十九
用地）細部計畫案」，案內將原綠十九用地變更為住宅區，並指定該區應以市地重劃
方式辦理開發，其範圍：東以原有住宅區為界，西至今日市場及原有住宅區○○○○
○路及原有住宅區為鄰，北至圓環南路。嗣該區土地所有權人陳益昌等十人以前開細
部計畫範圍為自辦重劃區範圍，依勵土地所有權人辦理市地重劃辦法第七條第一項
規定，於八十四年七月四日向被告申請成立台中縣豐原市自辦市地重劃籌備會，經被
告八十四年七月三十一日府地劃字第一九一三八五號函復同意備查。該籌備會旋即於
八十五年二月二十六日向被告申請核定自辦市地重劃範圍，被告以八十五年四月十日
府地劃字第八二三二八號函復：「．．．二、．．．同意照辦，並核定重劃區名稱為
：『台中縣豐原市自辦市地重劃區』，．．．。」原告不服，循序提起行政訴訟，主
張：依照勵土地所有權人辦理市地重劃辦法第二條後段及市地重劃實施辦法第七條
第一項第三款規定，重劃地區範圍邊界於有計畫道路之情形下應以計畫道路中心線為
界，而該自辦市地重劃區範圍東界竟以原有住宅區為界，無視東界業已有寬十二米之
計畫道路。又都市計畫細部計畫之範圍東以住宅區為界，南臨大明、西勢路。而自辦
市地重劃區範圍東以原有住宅區為界，南以大明路及原有住宅區為鄰，顯然細部計畫
及重劃計畫書之範圍東界及南界不符。且籌備會申請核定自辦市地重劃範圍時其申請
書並未檢附公有土地管理機關財政部國有財產局函復其有無具體利用或處分計畫且有
無報經權責機關核定之文書，原處分仍同意照准，顯已違法云云。經查：系爭本區成
功自辦市地重劃區重劃範圍，係依照被告於八十二年十一月二十九日八二府工都字第
二八五九六八號函公告公布實施「擬定豐原都市○○○○路兩側（原綠十九用地）細
部計畫案」之範圍申請自辦市地重劃，該都市計畫之細部計畫案指定本區應以市地重
劃方式辦理開發，土地所有權人陳益昌等十人乃依據勵土地所有權人辦理市地重劃
辦法第七條第一項規定向被告提出申請以市地重劃方式辦理整體開發，被告乃依據市
地重劃實施辦法第七條第二項：「都市計畫指定整體開發之地區，其以市地重劃方式
開發者，得以都市計畫指定整體開發地區為重劃地區範圍」之規定，在經邀集相關單
位共同會勘後，在兩者即都市計畫及市地重劃範圍四至相同情形下，核准該重劃籌備
會以原細部計畫之範圍為重劃範圍，於法難謂有違，蓋該都市計畫之細部計畫已指定
本區應以市地重劃方式辦理整體開發，原告主張系爭本區市地重劃非屬整體開發地區
不應適用市地重劃辦法第七條第二項規定云云，核難採信。又市地重劃實施辦法第七
條第一項第三款雖規定重劃地區範圍邊界於有計畫道路之情形下，應以計畫道路中心
線為界。惟該款之但書規定「但．．．或都市計畫附帶以市地重劃方式開發者，得將
道路全寬納入重劃區」。則原處分依照上開但書規定以「得將道路全寬納入重劃區」
之法定可變動市地重劃範圍四至之情形下認定系爭市地重劃範圍四至相同，於法尤無
違誤，原告主張該市地重劃範圍之四至不相同云云，亦不足採。次查：勵土地所有
權人辦理市地重劃辦法第十九條第二項固規定：「籌備會申請擬辦理重劃地區有左列
各款情形之一者，應不予核准。．．．二、公有土地管理機關已有具體利用或處分計
畫，且報經權責機關核定者。但剔除該部分公有土地後，重劃範圍仍屬完整者，不在
此限。．．．」被告抗辯係依該款但書規定，尚無不予核准之情形，而先予核准，於
法亦無不合，原告主張被告未依該款原則規定先行函詢擬辦重劃範圍內公有土地管理
機關之財政部國有財產局有無具體利用或處分計畫，且報經權責機關核定者之情事，
據以核定其申請擬辦範圍為違法不當云云，亦難採信。況被告於本重劃區召開會員大
會時，該公有土地管理機關均派有代表人參加。且被告於核定系爭重劃區範圍時亦已
副知財政部國有財產局：「有關區內已登記公有土地，依照規定除已有具體利用或處
分計畫，且報經權責機關核定者外，應一律參加重劃。」更足以證明被告係依上開條
款但書規定所為同意照辦之核定。從而原告所訴各節，均無足取，本件原處分揆諸首
揭規定，洵無違誤，一再訴願決定，遞予維持，俱無不合，原告起訴意旨，難謂為有
理由，應予駁回。
據上論結，本件原告之訴為無理由，爰依行政訴訟法第二十六條後段，判決如主文。
中    華    民    國     八十八      年     十一     月      十九       日
                    行 政 法 院 第 六 庭
                                審 判 長 評  事      徐  樹  海
                                         評  事      黃  合  文
                                         評  事      高  啟  燦
                                         評  事      林  家  惠
                                         評  事      劉  鑫  楨
右  正  本  證  明  與  原  本  無  異
                                         法院書記官  陳  佩  玲
中    華    民    國     八十八      年     十一     月     二十二      日
